【裁判字號】    89,上訴,179
【裁判日期】    890314
【裁判案由】    重利
【裁判全文】
臺灣高等法院刑事判決                  八十九年度上訴字第一七九號
    上  訴  人
    即  被  告  甲○○
              即古紹振
右上訴人即被告因重利案件，不服臺灣桃園地方法院八十八年度訴字第一三五二號，
中華民國八十八年十一月三十日第一審判決 (起訴案號：臺灣桃園地方法院檢察署八
十八年度偵字第一五六九三號)提起上訴，本院判決如左：
    主  文
原判決撤銷。
甲○○常業重利，處有期徒刑陸月。
扣案之帳冊壹本、空白商業本票陸本、行動電話壹支、本票貳拾張，均沒收。
    事  實
一、甲○○原名為古紹振，因經商失敗，且其駕駛計程車所得有限，乃思利用借貸資
    金收取利息方式牟利，遂自民國八十八年二月間起，對外以假名「陳文龍」自稱
    ，利用在自由時報及聯合報刊登「身分證借款及聯絡電話0000000000
    號、0000000000號、0000000000號」廣告方式招攬客戶，
    提供資金借貸予社會上急需款項週轉之不特定人，約定貸款利息計算方式為月息
    六十分，每十日計息一期，於借款時先行預扣一期利息，借款人並需簽發本票等
    交予甲○○收執作為擔保。嗣有丙○○、乙○○等人，因需款孔急，見報紙上廣
    告，先後以前揭0000000000號、第0000000000號電話，向
    甲○○聯絡貸款事宜，甲○○乃分別於如附表所示時間，在桃園縣中壢市○○○
    街二一巷四十號丙○○住處巷口、桃園縣中壢市○○○街二五四巷十六號三樓乙○○住處，利用渠等急迫機會，先後貸以丙○○、乙○○各如附表所示之款項，
    並收取如附表所示之利息，同時由丙○○、乙○○各交付如附表所示之身分證並
    簽立商業本票供為借款之擔保，取得如附表所示與原本顯不相當之高額利息，並
    以之為常業。迨八十八年十月一日下午五時四十五分許，為警在桃園縣龍潭鄉○○路三六六巷查獲，並扣得甲○○所有，供經營地下錢莊所用之帳冊一本、商業
    本票二十張、空白商業本票簿六本、0000000000號行動電話一支。
二、案經桃園縣警察局中壢分局報告臺灣桃園地方法院檢察署檢察官偵查起訴。
        理  由
一、右揭犯罪事實，業據被告甲○○於警訊、偵查及原審坦承不諱，核與證人丙○○
    及乙○○於警訊時指證之情節相符，並有扣案帳冊一本、空白商業本票簿六本、
    商業本票二十張、行動電話一支等物足資佐證，足徵其自白核與事實相符，堪予
    採信。又被告貸予被害人金錢，多係約定利息為每一萬元，以十日為一期，每期
    利息二千元，並預先扣除一期利息，計算其月息高達六十分，衡諸現時社會一般
    交易狀況，其所索取之利率自屬過高，而難認係相當。是本件事證已明，被告上
    開犯行，洵堪認定。
二、查被告在報紙上刊登廣告經營地下錢莊，收取重利，放款之對象在二人以上，具
    有相當規模，且所謂常業，係指行為人經常反覆為某犯罪行為，並持為生活之資
    為已足，並不以其人除該犯罪行為外，別無其他職業為限，本件被告自八十八年
    二月間起，即以經營乘他人急迫貸以金錢，而取得與原本顯不相當之重利為常業
    ，至同年十月一日為警查獲時止，其營業時間業已長達八個月之久，復有丙○○
    、乙○○等人，先後向其貸借款項，顯見被告係經常反覆為該重利行為，且被告
    貸予被害人金錢，多係約定利息為每一萬元，以十日為一期，每期利息二千元，
    並預先扣除一期利息，而取得與原本顯不相當之高達六十分月息，益見其有以該
    重利所得，供為生活之資甚明，縱被告另以駕駛計程車為業，然於其常業重利罪
    之成立不生影響。故核被告所為，係犯刑法第三百四十五條之常業重利罪。
三、原審予以論罪科刑固非無見。惟查原審判決於事實欄內既記載扣案之帳冊一本、
    商業本票二十張、空白商業本票簿六本、0000000000號行動電話一支
    等物，係被告所有供經營地下錢莊所用之物，但於理由欄第三項卻又載稱：扣案
    之帳冊一本、空白商業本票簿六本、商業本票二十張、行動電話一支，分係被告
    所有供犯罪所用及因犯罪所得之物云云，於論結法條欄下並引據刑法第三十八條
    第一項第二款、第三款為沒收之依據，難謂無事實與理由相互矛盾之違誤。被告
    空言上訴，但迄未提出任何上訴理由到院，且未於本院審理期日到庭，其上訴否
    認犯罪，雖不足採。但原審判決既有上揭可議之處，自應由本院加以撤銷改判。
    審酌被告犯罪之動機、目的、手段，犯罪時所受之刺激及其品性、生活狀況、智
    識程度、犯罪所生之損害，及犯罪後坦承犯行、態度良好等一切情狀，量處如主
    文所示之刑。
四、扣案之帳冊一本、空白商業本票簿六本、商業本票二十張、行動電話一支，分係
    被告所有供犯罪所用之物，業據被告供明在卷，均應依法宣告沒收。
五、被告經合法傳喚，無正當理由不到庭，爰不待其陳述逕行判決。
六、據上論斷，應依刑事訴訟法第三百六十八條、第三百七十一條，第二百九十九條
    第一項前段，刑法第三百四十五條、第三十八條第一項第二款，罰金罰鍰提高標
    準條例第一條前段，判決如主文。
本案經檢察官謝英民到庭執行職務。
中     華     民     國    八十九   年      三        月      十四      日
                            臺灣高等法院刑事第九庭
                                審判長法  官  李  文  成
                                      法  官  官  有  明
                                      法  官  周  盈  文
右正本證明與原本無異。
如不服本判決應於收受送達後十日內向本院提出上訴書狀，其未敘述上訴之理由者並
得於提起上訴後十日內向本院補提理由書（均須按他造當事人之人數附繕本）。
                                      書記官  余  姿  慧
中     華     民     國    八十九   年      三        月      十六      日
附錄：本案論罪科刑法條全文
刑法第三百四十五條
以犯前條之罪為常業者，處五年以下有期徒刑，得併科三千元以下罰金。
刑法第三百十八條
公務員或曾任公務員之人，無故洩漏因職務知悉或持有他人之工商秘密者，處二年以
下有期徒刑、拘役或二千元以下罰金。
附表：
編號 借款人  時間（民國）  金額（新台幣）  利息（每十日一期）  擔保物
一   丙○○  八十八年九月   四萬元         八千元，預扣一期    身分證一紙
             二十四日                      八千元之利息，月    面額四萬元
                                           息為六十分。        本票一紙
二   乙○○  八十八年八月   五萬元         一萬元，預扣一期    身分證一紙
             四日                          一萬元之利息，月    面額五萬元
                                           息為六十分。        二紙。


司法院資訊處製作；財團法人民間司法改革基金會備份。
